【裁判字號】    99,重上,96
【裁判日期】    990817
【裁判案由】    損害賠償
【裁判全文】
臺灣高等法院臺中分院民事判決          99年度重上字第96號
上  訴  人  台灣櫻花股份有限公司
法定代理人  甲○○
訴訟代理人  丙○○
訴訟代理人  宋永祥律師
複  代理人  蔡其龍律師
複  代理人  陳建三律師
被  上訴人  乙○○
訴訟代理人  林瓊嘉律師
被  上訴人  丁○○○
訴訟代理人  林期律師
上列當事人間請求損害賠償事件，上訴人對於中華民國99年3月23
日臺灣臺中地方法院98年度重訴字第266號第一審判決提起上訴，
本院於99年8月3日言詞辯論終結，判決如下：
    主  文
原判決關於駁回上訴人下開第二項之訴、及訴訟費用之裁判除確
定部分外廢棄。
被上訴人丁○○○應再給付上訴人新台幣玖拾貳萬陸仟肆佰參拾
參元，及自民國98年7月1日起至清償日止，按年息5%計算之利息
。
上訴人其餘上訴駁回。
第一、二審訴訟費用除確定部分外，由被上訴人丁○○○負擔2%
；餘由上訴人負擔。
    事實及理由
一、上訴人主張：原審共同被告楊慧玲（以下簡稱楊慧玲）自民
    國87年1月15日起受僱於上訴人公司擔任出納職務，負責帳目
    管理並兼辦中部地區收款業務，而由被上訴人乙○○（以下
    簡稱乙○○）及訴外人張蔡雪卿擔任其人事保證人。嗣張蔡
    雪卿於93年5月9日死亡，楊慧玲遂於96年5月間徵得其母即被
    上訴人丁○○○（以下簡稱丁○○○）之同意，擔任其人事
    保證人。乙○○及丁○○○先後於87年1月15日、及96年5月
    15日簽名出具員工保證書，約定保證楊慧玲在上訴人公司工
    作期間，倘有違背規章、或吞沒虧欠偷竊致毀損公款公物等
    情事，願負連帶全部賠償之責，並放棄先訴抗辯權；該保證
    書上所載保證規約第4條並約明縱被保人離職，應俟離職一
    年後，經查明確無損害上訴人公司權益情事後，本保證始失
    效，足見，乙○○、及丁○○○於簽訂員工保證書時，均同
    意以楊慧玲任職上訴人之工作時起至其離職後1年止，為保
    證期間。詎上訴人於98年3月6日進行例行性查帳時，發現楊
    慧玲自92年1月8日起至98年2月27日止，利用職務之便，侵
    占其經手上訴人客戶所繳納之現金共新台幣（下同）27,615
    ,662元、及應收票據款項54,288,288元，總計侵占上訴人款
    項達81,903,950元；楊慧玲上開所為，為民法第184條第1項
    前段規定之侵權行為，亦構成同法第227條第2項債務不履行
    之加害行為，依法自應賠償上訴人所受上揭損害。而乙○○
    、及丁○○○既為楊慧玲之人事保證人，依兩造間之上開約
    定，亦應與楊慧玲就上訴人所受全部損害負連帶賠償責任。
    爰依民法侵權行為、債務不履行、及人事保證法律關係，訴
    請楊慧玲、乙○○及丁○○○連帶給付上訴人81,903,950元
    ，及自98年6月10日起至清償日止，按週年利率5%計算之利
    息。
  【原審判決楊慧玲、丁○○○應分別給付上訴人81,903,950元
    、50萬元，及均自98年6月10日起至清償日止，按週年利率5%
    計算之利息；並就上訴人勝訴部分，分別酌定相當擔保金，
    為假執行、及得免為假執行之宣告；並駁回上訴人其餘之訴
    及其假執行之聲請。】
  【上訴人不服原判決，提起本件上訴，聲明求為判決：(一)原判
    決不利上訴人之部分廢棄；(二)上開廢棄部分，乙○○應與楊
    慧玲連帶給付上訴人1,205,120元、丁○○○應與楊慧玲連帶
    再給付上訴人48,710,958元，及均自98年7月1日起至清償日
    止，按年息5%計算之利息；(三)上訴人願供擔保，請准宣告假
    執行。】
  【原判決為楊慧玲敗訴部分，未據楊慧玲提起上訴，該部分已
    告確定；又上訴人就原判決駁回其請求乙○○應與楊慧玲連
    帶給付80,698,830元部分、及丁○○○應與楊慧玲連帶給付
    33,192,992元部分、以及原審判准丁○○○應給付50萬元部
    分，而駁回應與楊慧玲連帶給付之請求，均未聲明不服，上
    開部分已告確定，均不在本院審理範圍，附此敘明。】
二、乙○○則以：楊慧玲為其媳婦，因於87年1月15日受僱於上
    訴人公司，乃央請其擔任人事保證人。惟乙○○係於87年1
    月15日擔任楊慧玲之人事保證人，依89年5月5日修正施行之
    民法第756條之3第1、3項規定，乙○○人事保證之期間自87
    年1月15日至90年1月14日已屆滿3年，上訴人主張被保證人
    楊慧玲侵占公司票據及現款之時間，已逾乙○○人事保證責
    任期間，上訴人自不得要求乙○○履行人事保證責任。故上
    訴人起訴請求乙○○履行人事保證，顯無理由。上訴人雖指
    摘原判決採用最高法院95年度第3次民事庭會議決議，未採
    該討論案之乙說，顯有違憲法第80條審判獨立，惟原法院就
    調查心證、法律適用之理由，於判決中已詳予論述，並引述
    上開決議結果為立論佐證，原判決並無將該決議結果列為法
    律位階，認有法律拘束力，上訴人非議原判決有違審判獨立
    ，容有誤會等語。
三、丁○○○則以：
  (一)上訴人提出之員工保證書所載保證規約第7條約定：凡與被保
    人有配偶或直系、血親關係者及本公司同仁，不得為保證人
    。其中「或直系、血親」一詞已遭上訴人塗改，但丁○○○
    簽立該保證書時，前揭文字尚存在，並未見有被塗改之處，
    是此部分塗改未經丁○○○同意，應屬無效。而丁○○○既
    為楊慧玲之直系血親，依前開保證規約約定，本即不得為楊
    慧玲之人事保證人，故丁○○○本件之保證行為應屬無效，
    無須負保證之責。縱認丁○○○仍應負保證責任，依民法第
    756條之2第1項規定，上訴人亦應先舉證證明其已無法自楊
    慧玲處求償，方可請求人事保證人丁○○○賠償；且依同法
    條第2項規定，保證人之賠償責任限額亦應以賠償事故發生
    時，受僱人即楊慧玲當年可得報酬之總額為限。又民法第75
    6條之2係屬強制規定，員工保證書約定人事保證人應負全部
    連帶賠償責任，並放棄先訴抗辯權，亦因違反上開強制規定
    ，而使此部分約定無效。再者；丁○○○所立具之員工保證
    書，係由上訴人一方預先擬定用於同類契約之條款內容，員
    工並無變更之可能，上訴人係以附合契約方式，約定人事保
    證人丁○○○應就上訴人所受損害「全部」負賠償責任，顯
    加重丁○○○之責任，按其情形顯失公平，依民法第247條
    之1第2款之規定，自亦應認此部分之約定為無效。
  (二)又依民法第756條之6規定，僱用人對受僱人之選任或監督有
    疏懈者，法院得減輕人事保證人之賠償金額或免除之。依楊
    慧玲於98年12月16日刑事偵查中供稱：「其之主管對公司應
    收業務，應負責查核公司有無款項進去，但沒有查核就蓋章
    ，他每月看報表但沒有每筆核對，他也沒有看帳戶存摺，銀
    行調節表是給他看，他有蓋章，他都沒有注意看。」等語，
    及上訴人查帳會計師嚴文筆於99年1月13日刑事偵查程序稱
    ：「若公司內部控制有弱點就會發生舞弊，例如職責與權限
    不一致，授權不適當，或某程序未按自己規則執行，就可能
    發生。本件舞弊，就其專業判斷，應該是上訴人給楊慧玲的
    權限太大，沒有節制，才會發生，在會計有一個原則是管錢
    不管帳，但楊慧玲是管錢，有一部分又可能管帳，她跟錢有
    關的會計帳目，應收票據、應付票據部分有權限執行製作會
    計憑證與過帳。」等語，可知上訴人未將管錢與管帳分開，
    給予楊慧玲不適當之權限，始致楊慧玲能陸續侵占公司款項
    ，二者間顯具有相當因果關係；又楊慧玲之主管並未實際查
    核其製作之報表及核對公司存摺，楊慧玲並自承係因上訴人
    未發現其侵占行為因而持續侵占，而楊慧玲在上訴人長達近
    七年時間所為侵占，上訴人竟毫無查覺，其監督疏失甚為明
    顯，難謂件無民法第756條之6規定之適用。故縱認丁○○○
    應負保證之責，亦應依上開規定，准予減輕或免除人事保證
    人之賠償責任。至楊慧玲已清償之121萬元部分：依民法第7
    56條之9規定，人事保證，除本節有規定者外，準用關於保
    證之規定。而依民法第741、742條規定，保證人之負擔，較
    主債務人為重者，應縮減至主債務之限度；主債務人所有之
    抗辯，保證人得主張之，主債務人拋棄其抗辯者，保證人仍
    得主張之。因此；楊慧玲既已清償121萬元債務，丁○○○
    自得依上開規定主張扣除該121萬元之保證債務等語。
四、查上訴人主張楊慧玲自87年1月15日起受僱於上訴人擔任出
    納職務，負責帳目管理並兼辦中部地區收款業務，而由乙○
    ○、及訴外人張蔡雪卿擔任其人事保證人，嗣張蔡雪卿於93
    年5月9日死亡，乃於96年5月15日改由楊慧玲之母丁○○○
    為其人事保證人；乙○○、及丁○○○先後於87年1月15日
    、及96年5月15日簽名出具員工保證書；嗣上訴人於98年3月
    6日進行例行性查帳時，發現楊慧玲自92年1月8日起至98年2
    月27日止，利用職務之便，侵占其經手上訴人客戶所繳納現
    金共27,615,662元、及應收票據款54,288,288元，總計侵占
    挪用上訴人款項為81,903,950元；其中自96年5月15日起至
    98年2月27日止，侵占之款項合計為49,710,958元等情，業
    經上訴人提出人事資料卡、員工保證書、楊慧玲及其家人與
    上訴人公司經理之錄音譯文、現金繳款未存入明細表暨單據
    資料、應收票據繳款未存入明細表暨單據資料、及華南銀行
    北台中分行之存款往來明細表暨對帳單等件為證，且為乙○
    ○、丁○○○所不爭執，堪信上訴人上開之主張為真實。
五、惟上訴人主張乙○○所簽上開人事保證契約至89年5月5日民
    法人事保證修正施行之日時尚未滿3年，契約有效期間應自
    該修正施行日起算3年即92年5月4日止，故乙○○應就楊慧
    玲自92年1月8日起至92年5月4日止所侵占之1,205,120元款
    項，對上訴人負連帶保證責任；又丁○○○應自96年5月15
    日起至98年2月27日止，就楊慧玲所侵占款項48,710,958元
    （已扣除上訴人得向訴外人富邦產物保險公司請求之保險金
    額50萬元、及原判決已命丁○○○給付之50萬元)等節，則
    為乙○○、丁○○○所否認，並以上詞置辯。
六、經查：
  (一)關於乙○○是否應負系爭人事保證責任部分：
    上訴人主張：民法債編修正施行前成立之人事保證，未定期
    間者，應自修正施行之日起算3年之有效期間，始符信賴保
    護原則，乙○○簽立之人事保證契約，有效期間應至92年5
    月4日止，乙○○應就楊慧玲自92年1月8日起至92年5月4日
    止所侵占之1,205,120元款項，依上開保證契約約定，對上
    訴人負連帶賠償責任等語；惟已為乙○○所否認。按88年4
    月21日修正公布，於89年5月5日施行之民法第756條之3第1
    項、第3項規定：「人事保證約定之期間，不得逾3年，逾3
    年者，縮短為3年。人事保證未定期間者，自成立之日起有
    效期間為3年」，上開規定，依民法債編施行法第35條規定
    ，於民法債編修正施行前成立之人事保證亦適用之，此乃法
    律不溯既往原則之例外規定。惟於民法債編修正施行前成立
    之人事保證，其約定之保證期間逾三年或未定期間者，當事
    人依原來法律之規定，正當信賴其約定為有效而生之利益，
    應予以適當之保障，故在修正施行前，如已有保證人應負保
    證責任之事由發生，保證人之賠償責任即告確定，不能因上
    開修正規定之施行，而使其溯及的歸於消滅(最高法院95年
    度台上字第223號判決意旨參照)；又最高法院95年3月7日95
    年度第3次民事庭會議更進一步闡明：「．．．是民法債編
    修正施行前成立之人事保證，其約定之保證期間逾三年，而
    至民法債編修正施行之日成立已滿三年但尚未屆期；或未定
    期間，而於民法債編修正施行之日成立已滿三年者，均應認
    至民法債編修正施行之日，契約始失其效力」。依此；人事
    保證之期間，若當事人約定之保證期間逾3年、或未約定期
    間者，依法均應受最長3年期間之限制，即自人事保證契約
    成立之日起算，有效存續期間為3年，而於民法債編修正施
    行之日即89年5月5日，人事保證契約如成立已滿三年者，均
    應認至該修正施行之日，契約即失效力。經查乙○○係於87
    年1月15日訂立員工保證書，同意擔任楊慧玲之人事保證人
    ，為兩造所不爭；又系爭人事保證書第4條雖約定：「被保
    人離職，不論是何原因，應俟離職一年後，經查明確無損害
    本公司權益情事，本保證書始認為失效」等語，惟人事保證
    契約係屬從契約，須以被保證人之僱傭契約（或勞動契約）
    存在為前提，於被保證人離職後，自不可能發生因職務上之
    行為，造成僱用人受損害之問題，故上開約定顯係對被保證
    人於就職期間所生之損害，於離職一年後發現者，仍應負保
    證責任之意，難認乙○○所簽訂之該人事保證契約為定有期
    間之契約，應屬未定保證期間之人事保證契約。則依上開最
    高法院判決及總會決議，乙○○於87年1月15日簽署之人事
    保證契約，於民法債編修正施行日之89年5月5日，尚未滿三
    年，不能認至該修正施行之日起即失效，應自成立之日起算
    三年，即90年1月14日到期而失效。而查楊慧玲係自92年1月
    8日起至98年2月27日止，始侵占上訴人系爭款項，已如上述
    ，則於乙○○有效保證期間內，並未有人事保證人乙○○應
    負保證責任之事由發生，即無令乙○○就楊慧玲上開職務上
    之侵占行為所致之損失，令乙○○負賠償責任之理。上訴人
    以上由，認乙○○人事保證責任期間應至92年5月4日止，應
    洵屬無據。
  (二)關於丁○○○是否應負系爭人事保證責任部分，茲再細分兩
    造間之爭點，論述准駁理由如下：
    1.丁○○○簽訂之系爭人事保證契約內，約明願負連帶全部
      賠償之責，並放棄先訴抗辯權，此約定是否有效？
      上訴人主張：民法人事保證之規定並未排除連帶保證之適
      用，丁○○○與上訴人訂立人事保證契約，並合意由丁○
      ○○負擔連帶責任及放棄先訴抗辯權之約定，洵屬有效等
      語；丁○○○則以：民法第756條之2係屬強制規定，系爭
      員工保證書中即使約定人事保證人應負全部連帶賠償之責
      並放棄先訴抗辯權，亦因違反前開強制規定，而使此部分
      之約定無效等語。查丁○○○於96年5月15日簽具之員工
      保證書，固載：「．．  ．，本人等願負連帶全部賠償之
      責，並放棄先訴抗辯權．．．」等語。惟按人事保證之保
      證人，以僱用人不能依他項方法受賠償者為限，負其責任
      。保證人依前項規定負賠償責任時，除法律另有規定或契
      約另有訂定外，其賠償金額以賠償事故發生時，受僱人當
      年可得報酬之總額為限。又人事保證，除本節有規定者外
      ，準用關於保證之規定。民法第756-2條、第756-9條定有
      明文。又依民法第756-2條之立法理由以：人事保證為無
      償之單務契約，對保證人至為不利，故如僱用人能依他項
      方法獲得賠償者，自宜要求僱用人先依各該方法求償，其
      有不能受償，或不足受償，始令保證人負其責任，並限定
      賠償之金額限制，俾減輕保證人之責任等語。足知；人事
      保證人應負之賠償責任，已於人事保證節中有特別規定，
      應排除適用一般保證節之規定，即人事保證人須於僱用人
      不能依他項方法受賠償者，始負人事保證人責任，亦即人
      事保證人並非與被保證人負擔相同順序之賠償責任，如僱
      用人能依他項方法獲得賠償者，應先為之，於確實不能受
      償時，始令人事保證人負責，此乃受僱人因被要求須有人
      事保證始能就職，受僱人為應僱主要求，不得不覓尋保證
      人以充之，惟人事保證人究與一般保證人性質不同，一般
      保證往往已有主債務發生，諸如借貸等契約，為保障債權
      人財產權益，保證人如於契約內明示放棄先訴抗辯權，並
      無不可，然人事保證人於作保時，債務尚未發生，為充分
      保障弱勢者之工作權、及減輕人事保證人之責任，於解釋
      上開法律規定時，自應為人事保證人有利之解釋；且依舉
      輕明重法理，更應排除人事保證人應與被保證人負連帶賠
      償責任之適用。依此；上訴人與丁○○○於系爭員工保證
      書中，約定丁○○○應就被保證人楊慧玲職務上行為所生
      之全部損害負連帶賠償之責，並放棄先訴抗辯權，顯然違
      反民法第756條之2第1項減輕人事保證人責任之規定，依
      民法第71條第1項前段規定，上開約定應屬無效。丁○○
      ○此部分所辯，尚屬可採。
    2.丁○○○為楊慧玲之母，其擔任楊慧玲之人事保證人，有
      無違反系爭人事保證契約第七條直系血親不得為保證人之
      約定，而有無效情事？
      丁○○○辯以：其為楊慧玲之直系血親，依系爭保證契約
      第7條記載，直系血親不得為保證人，上訴人擅將直系血
      親之文字刪除，其所為之保證行為係屬無效等語。查系爭
      員工保證書上第7條原記載為：「凡與被保人有配偶或直
      系、血親關係者及本公司同仁，不得為保證人」等語，按
      此約定，應係上訴人對員工人事保證人消極資格之限制，
      即凡與員工間具有配偶、或直系、血親關係、或同為公司
      同仁者，不得擔任其員工之人事保證人，考其目的應係上
      開身分之人與其員工間具有親戚關係、或同事情誼，覓為
      保證人較之第三人為容易，僱主為加強人事保證之效力，
      乃排除上開身分之人為人事保證人，惟如僱主已自願放棄
      較高效力之人事保證人，而自干承受將來可能發生損害無
      法獲賠之風險，並無不可，故此決定權在於僱主，如僱主
      同意上開身分之人為其員工之人事保證人，自生保證效力
      ，員工、及人事保證人並無置喙之餘地。查丁○○○既同
      意為其女楊慧玲之人事保證人，並擔保楊慧玲於受僱期間
      應遵守職務規章等行為，此對其等二人均無不利之情事，
      故縱上開字樣係上訴人事後所擅自刪除屬實，亦無違約、
      無效之情事，丁○○○於事後執此辯以系爭人事保證行為
      無效云云，自無足取。
    3.丁○○○應負系爭人事保證責任範圍，是否以本件賠償事
      故發生時，楊慧玲當年可得報酬之總額為限？
      上訴人主張：兩造既已於員工保證書上約定丁○○○之賠
      償責任範圍為全部，應排除民法第756條之2規定，應依上
      開約定，即丁○○○應自96年5月15日起至98年2月27日止
      ，就楊慧玲於該期間內侵占上訴人財物損失49,710,958元
      ，於扣除上訴人得向訴外人富邦產物保險公司請求之保險
      金額50萬元、及原審判准之50萬元後為48,710,958元負連
      帶保證責任等語；丁○○○則以：民法第756條之2係屬強
      制規定，系爭員工保證書中即使約定人事保證人應負全部
      連帶賠償之責並放棄先訴抗辯權，亦因違反前開強制規定
      ，而使此部分之約定無效，丁○○○所需負之保證責任，
      應以本件賠償事故發生時，楊慧玲當年可得報酬之總額即
      50萬元為限等語。查上訴人與丁○○○於96年5月15日成
      立系爭人事保證契約，而楊慧玲係於92年1月8日起至98年
      2月27日止，利用職務之便，侵占上訴人業務款項81,903,
      950元；其中自96年5月15日起至98年2月27日止，侵占之
      款項合計為49,710,958元，於扣除上訴人得向訴外人富邦
      產物保險公司請求之保險金額50萬元、及原判決已命丁○
      ○○給付之50萬元外，楊慧玲所侵占款項為48,710,958元
      等情，為兩造所不爭。又丁○○○與上訴人所簽訂之系爭
      員工保證書中，其中約定丁○○○應就被保證人楊慧玲職
      務上行為所生之全部損害負連帶賠償之責，並放棄先訴抗
      辯權，係違反民法第756條之2第1項規定，應為無效，亦
      已如前述。則上訴人主張丁○○○應就楊慧玲於96年5月
      15日起至98年2月27日止，其所受之上揭損失，與楊慧玲
      負全部連帶保證責任，即無足取。然按人事保證人雖不與
      被保證人負連帶賠償責任，惟人事保證人既簽約為保證行
      為，仍應依法負人事保證人之賠償責任。依民法第756-2
      條規定：「人事保證之保證人，以僱用人不能依他項方法
      受賠償者為限，負其責任。保證人依前項規定負賠償責任
      時，除法律另有規定或契約另有訂定外，其賠償金額以賠
      償事故發生時，受僱人當年可得報酬之總額為限」。經查
      ：上訴人主張對楊慧玲假扣押結果，僅扣到存款三、四十
      萬元而已，迄今亦僅清償121萬元等語(見本院卷第59頁背
      面、第70頁)；而丁○○○雖以：楊慧玲目前尚有首飾、
      項鍊、手錶、衣服等物，但價值多少不清楚，楊慧玲有找
      朋友來購買等語，惟並未能提出楊慧玲現存物品種類、及
      數量以證明上開物品確實存在、價值多寡、及出賣後是否
      足以清償系爭損害之積極事證，即無足採。堪認楊慧玲之
      財產確實尚不足以清償上訴人上開48,710,958元之損失，
      上訴人尚有上開金額不能受償（至上訴人自楊慧玲受償12
      1萬元部分，詳下述第5.項所述)，則依民法第756-2條規
      定，丁○○○自應以賠償事故發生時，受僱人即楊慧玲當
      年可得報酬之總額為限，而依系爭事故發生時為96至98年
      間，依上訴人查報楊慧玲於96、97年度之報酬，分別為45
      2,997元、473,436元(見原審卷(一)第166頁)，並未見丁○
      ○○爭執；而兩造就98年度報酬總額為50萬元一節，亦據
      兩造於原審協議一致在卷（見原審卷(二)第76頁)，則丁○
      ○○應負擔系爭人事保證責任之金額為1,426,433元(計算
      方法：452,997元＋473,436元＋50萬元＝1,426,433元）
      ，上訴人逾此數額之請求，為無理由，應予駁回。
    4.上訴人對其受僱人楊慧玲之選任、監督有無疏懈，而有依
      法減輕、或免除丁○○○賠償金額之情事？
      丁○○○辯以：上訴人未將錢、帳分開，予楊慧玲不適當
      之權限，始致楊慧玲有機會陸續侵占公司款項，二者間顯
      具有相當因果關係；且上訴人主管並未實際查核楊慧玲製
      作之報表、及核對存摺，致楊慧玲可長達近七年為之侵占
      款項，上訴人之監督疏失甚為明顯，應有民法第756條之6
      規定之適用，應予減輕或免除其賠償責任等語；惟已為上
      訴人所否認，並以：楊慧玲職掌為編制上訴人銀行日報表
      、銀行往來調節表，各單位繳款單核收，票據、現金託收
      業務，抽退票處理，異常票據收受，期中（末）票據盤點
      ，逾期保證票據提報等事務，深知會計師一般均以大額款
      項始會向客戶查證，乃以小額款項長期累積侵占為手段，
      每次侵占挪用款項時，為平衡帳目，均以筆記逐一記載調
      節帳目金額，致上訴人未能發現，上訴人對楊慧玲之選任
      或監督並無疏懈，自無上開規定之適用等語。按僱用人對
      受僱人之選任或監督有疏懈者，法院得減輕保證人之賠償
      金額或免除之。民法第756條之6第2款固有明文。查上訴
      人已以上由，陳明選任、監督楊慧玲業務之執行並無疏懈
      之情事，丁○○○雖以楊慧玲於刑事偵查中供稱：公司主
      管對應收款項，未查核即蓋章，亦未逐筆查對每月報表，
      即蓋章之證詞；及上訴人未將錢、帳分開，予楊慧玲不適
      當之權限，且長期未能發現，致楊慧玲有機會陸續侵占款
      項云云，惟楊慧玲為系爭款項之侵權行為者，其為迴避責
      任，上開所為之供詞，已難以採信；而丁○○○亦未能提
      出具體事證，以證明上訴人於選任楊慧玲時、或於楊慧玲
      任職期間所為之監督有何疏懈情事，亦無足採。況上訴人
      若有對楊慧玲充分授權，且長期信任予其管理公司錢、帳
      業務等情屬實者，亦非給予楊慧玲可不法侵占公司金錢之
      機會，二者間並無相當因果關係，丁○○○以此由，認上
      訴人選任、監督有所疏懈，而主張應減輕或免除其賠償責
      任，自屬無據。
    5.楊慧玲清償予上訴人121萬元部分，丁○○○得否於上開
      應予賠償金額中主張扣減？
      上訴人主張：依民法第322條第2款前段規定，清償人不為
      債務抵充之指定者，且債務均已屆清償期者，以債務之擔
      保最少者，儘先抵充。楊慧玲侵占上訴人系爭款項，上訴
      人對楊慧玲所取得之損害賠償債權於該債權發生時，均已
      屆清償期，楊慧玲並未指定清償所應抵充之債務，依前揭
      規定，應以無人事保證所擔保之債務先抵充，丁○○○自
      不得於上開應賠償金額中扣減等語；丁○○○雖以：民法
      第756條之9準用民法第741、742條規定，保證人之負擔，
      較主債務人為重者，應縮減至主債務之限度；主債務人所
      有之抗辯，保證人得主張之，主債務人拋棄其抗辯者，保
      證人仍得主張之。楊慧玲既已清償而消滅121萬元之債務
      ，丁○○○自得扣除該121萬元等語。按對於一人負擔數
      宗債務而其給付之種類相同者，如清償人所提出之給付，
      不足清償全部債額時，由清償人於清償時，指定其應抵充
      之債務。又清償人不為前條之指定者，依左列之規定，定
      其應抵充之債務：一、債務已屆清償期者，儘先抵充。二
      、債務均已屆清償期或均未屆清償期者，以債務之擔保最
      少者，儘先抵充；擔保相等者，以債務人因清償而獲益最
      多者，儘先抵充；獲益相等者，以先到期之債務，儘先抵
      充。三、獲益及清償期均相等者，各按比例，抵充其一部
      。民法第321、第322條定有明文。次按上開法定清償抵充
      之規定，須同一債務人對於同一債權人有基於不同之原因
      所生數宗債務存在始有適用之必要。如數債務人分別基於
      不同之原因，對於同一債權人有各別之債務存在，即無適
      用之餘地。又對於一人負擔數宗債務，而其給付之種類相
      同者，如清償人所提出之給付，不足清償全部債額時，由
      清償人於清償時，指定其應抵充之債務。如未為指定，則
      債務均已屆清償期，以債務之擔保最少者，儘先抵充，擔
      保相等者，以債務人因清償而獲益最多者，儘先抵充，獲
      益相等者，以先到期之債務，儘先抵充，如獲益及清償期
      均相等者，各按比例，抵充其一部(最高法院95年度台上
      字第25號、97年度台上字第2506號判決要旨參照)。查楊
      慧玲於上開期間侵占上訴人款項，上訴人於該侵權行為時
      即取得損害賠償債權，系爭債權均已屆清償期，而楊慧玲
      並未指定清償所應抵充之債務，亦為丁○○○所不否認，
      自應以債務之擔保最少者，儘先抵充，而楊慧玲係自92年
      1月8日起至98年2月27日止，侵占上訴人業務上之款項，
      斯時乙○○之人事保證已逾三年期間而失效，已如上述，
      而丁○○○係自96年5月15日起為楊慧玲之人事保證人，
      則楊慧玲侵占上訴人業務上款項，於92年1月8日起至96年
      5月15日前之擔保最少，應儘先抵充，而該期間楊慧玲侵
      占之款項早逾121萬元甚多，該121萬元尚不足清償上訴人
      之損失，丁○○○即無主張扣減自己應給付金額之餘地，
      丁○○○此部分所辯，洵為無理由。
七、綜上所述；上訴人本於侵權行為、及人事保證法律關係，訴
    請丁○○○應賠償1,426,433元，及自98年7月1日起(見原審
    卷(二)第75頁)至清償日止，按年息5%計算之利息，為有理由
    ，上訴人於上開範圍之請求，為有理由，至逾上開範圍之請
    求，為無理由，應予駁回。原審僅准許上訴人請求丁○○○
    賠償50萬元部分，就超出50萬元之926,433元部分，為上訴
    人敗訴之判決，容有未洽，自應由本院予以廢棄，改判如主
    文第二項所示。至上訴人其餘部分之上訴，為無理由，應予
    駁回；又上訴人就其上開勝訴部分，聲明願供擔保請准假執
    行，惟丁○○○本件應給付之金額，並未逾150萬元，於本
    院判決後即告確定可為執行，自無庸為假執行宣告之必要，
    上訴人假執行之聲請，應予駁回。
八、本案事實已臻明確，兩造其餘攻擊防禦方法，不足以影響
    本判決結果，爰不一一論述，併此敘明。
據上論結：本件上訴人之上訴為一部有理由，一部無理由，依民
事訴訟法第449條第1項、第450條、第79條，判決如主文。
中    華    民    國    99    年    8    月    17     日
                民事第四庭    審判長法  官  陳蘇宗
                                    法  官  黃永祥
                                    法  官  張浴美
以上正本係照原本作成。
上訴人得上訴。
如對本判決上訴，須於收受判決送達後20日內向本院提出上訴書
狀，其未表明上訴理由者，應於提出上訴後20日內向本院提出上
訴理由書（須按他造人數附具繕本）。
上訴時應提出委任律師為訴訟代理人之委任狀。具有民事訴訟法
第466條之1第1項但書或第2項之情形為訴訟代理人者，另應附具
律師及格證書及釋明委任人與受任人有該條項所定關係之釋明文
書影本。如委任律師提起上訴者，應一併繳納上訴審裁判費。
                                    書記官  阮正枝
中    華    民    國    99    年    8     月    17    日
                                                      Ｓ

司法院資訊處製作；財團法人民間司法改革基金會備份。
